【裁判字號】    97,上易,639
【裁判日期】    971112
【裁判案由】    損害賠償
【裁判全文】
臺灣高等法院民事判決                 97年度上易字第639號
上  訴  人    丙○○
訴訟代理人    陳怡君律師
              韓銘峰律師
被  上訴人    乙○○
兼訴訟代理人  甲○○
上列當事人間損害賠償事件，上訴人對於中華民國97年3月27日
臺灣新竹地方法院96年度再字第3號判決提起上訴，本院於97年1
0月29日言詞辯論終結，判決如下：
    主  文
上訴駁回。
第二審訴訟費用由上訴人負擔。
    事實及理由
一、上訴人（即再審原告）主張：(一)被上訴人（即再審被告）於
    臺灣新竹地方法院（下稱新竹地院）93年度交訴字第33號刑
    事過失致死案件（為上訴人有罪判決，下稱刑事第一審判決
    ）審理中，提起附帶民事訴訟請求，並經裁定移送新竹地院
    民事庭以91年度重訴字第259號判決確定（下稱原確定判決
    ）在案（註：本件應係被上訴人在刑事案件繫屬前，即主張
    上訴人駕車不慎致被上訴人之子林森興死亡事實，單獨提起
    民事訴訟事件，並非刑事附帶民事訴訟，此觀上開民、刑事
    件之年度即明）。然原確定判決僅函調刑事卷宗，未有其他
    實質調查證據之程序，並於判決理由援引刑事第一審判決之
    理由，一字不漏完全相同，而認定上訴人有過失，應負賠償
    責任，是原確定判決係以刑事第一審判決作為判決之基礎，
    至為灼然。惟該刑事第一審有罪判決，嗣經本院以95年度交
    上易字第208號刑事判決（下稱刑事第二審判決），認定上
    訴人就本件車禍之發生並無過失，而撤銷改判上訴人無罪確
    定。原確定判決據以認定上訴人有過失而應負損害賠償責任
    之基礎，已動搖且不宜再予維持，自有民事訴訟法第496條
    第1項第11款規定之再審事由。(二)本件刑事第一審判決前，
    各專業機關就車禍肇事責任所為鑑定及補充鑑定，均認上訴
    人駕駛小客車並無肇事因素，刑事第二審另送請國立交通大
    學鑑定，該校以民國96年3月27日交大管運字第960004478號
    函覆，亦認上訴人無肇事因素，刑事第二審判決除依據前述
    鑑定意見，更援引最高法院判例揭示之「容許風險」及「信
    賴原則」，詳實說明上訴人對於車禍之發生並無過失。上訴
    人如於原民事訴訟程序中提出該刑事第二審判決及交通大學
    鑑定函之公文書，必可受較有利之裁判，而免負損害賠償責
    任。因上開公文書係於原確定判決確定後始作成，原確定判
    決自無從斟酌之，且上訴人發現該未經斟酌之證物在後，自
    得使用該證物，而受上訴人無過失之較有利益裁判，是本件
    亦有民事訴訟法第496條第1項第13款規定之再審事由。(三)又
    本件原民事第一審判決後，上訴人即提起上訴，乃於第二審
    程序中，為待刑事判決結果，聽從法官之勸諭，先與被上訴
    人合意停止訴訟，惟因上訴人不懂法律疏未聲請續行訴訟，
    而視為「撤回上訴」，致民事第一審違誤判決確定，實讓上
    訴人深感愕然。爰依民事訴訟法第496條第1項第11款、第13
    款規定，對原確定判決提起再審之訴，求為命廢棄原確定判
    決不利於上訴人部分，並就廢棄部分駁回被上訴人在第一審
    之訴等情（原審判決駁回上訴人之訴，上訴人不服提起上訴
    ）。並上訴聲明：(一)原判決廢棄。(二)原確定判決不利上訴人
    部分，應予廢棄。(三)被上訴人於第一審之訴，應予駁回。
二、被上訴人則以：(一)刑事第二審判決雖未採納檢察官提出之證
    據，惟上訴人與被害人林森興確有發生車禍。(二)原確定判決
    並非依據刑事第一審判決而認定上訴人應負賠償責任，係由
    民事法院自行調查證據審判之結果，應無民事訴訟法第496
    條第1項第11款之適用。(三)原確定判決係於95年9月4日宣判
    ，刑事第二審判決則於96年5月31日宣判，該刑事第二審判
    決及交通大學鑑定函，均為原確定判決確定後始做成，並非
    在前訴訟程序事實審言詞辯論終結前已存在之證物，不符合
    民事訴訟法第496條第1項第13款中有關「新證據」之定義，
    上訴人主張有上開再審理由提起再審之訴並無理由等語，資
    為抗辯。並答辯聲明：上訴駁回。
三、按為判決基礎之民事、刑事、行政訴訟判決及其他裁判或行
    政處分，依其後之確定裁判或行政處分已變更者，得以再審
    之訴對於確定終局判決聲明不服，民事訴訟法第496條第1項
    第11款定有明文，又「本院確定判決，依據事實審合法認定
    之事實而為駁回上訴人上訴之判決，該判決之內容亳無涉及
    刑事判決已判處上訴人侵占罪刑之事，即確定判決並非依據
    刑事判決而認定上訴人應負賠償責任，純屬民事法院自行調
    查證據審判之結果，自無民事訴訟法第四百九十六條第一項
    第十一款規定之適用」，最高法院亦著有63年台上字第2313
    號判例可參。查原確定判決（原審卷第11至16頁）並未引用
    刑事第一審判決為認定事實之證據，亦未述及刑事第一審判
    決之結果，顯見原確定判決之內容亳無涉及刑事第一審判決
    已判處上訴人過失致死罪刑之事，依上開判例意旨，原確定
    判決並非依據刑事第一審判決而認定上訴人應負賠償責任，
    純屬民事法院自行調查證據審判之結果，自無民事訴訟法第
    496條第1項第11款規定之適用。上訴人雖援引最高法院96年
    度台上字第1733號判決闡述「原確定判決認定江鶴翔共同毆
    打陳建明致死之理由，核與上開刑事判決認定之理由完全相
    同．．．，似非僅參考上開刑事卷內資料自行調查證據認定
    事實之結果，則上訴人主張原確定判決有前述再審理由，並
    非全然無據」之意旨，主張原確定判決僅函調刑事卷宗，並
    未實質調查證據，其判決理由與刑事第一審判決完全相同，
    顯係以刑事第一審判決為判決之基礎云云。惟查，原確定判
    決就其認定上訴人駕駛小客車疏未注意車前狀況，而與林森
    興所騎乘機車發生擦撞，致其人車倒地受傷，經送醫急救，
    仍不治死亡之事實，乃先敘明「二、查被告（即上訴人）於
    於89年11月11日上許8時許，．．．林森興．．．仍於同日
    上午10時許不治死亡之情，業據本院調取被害人林森興過失
    致死刑事案卷（含臺灣新竹地方法院檢察署89年相字第660
    號相驗卷、91年偵續字第31號偵查卷，本院93年度交訴字第
    33號），核閱屬實」等語（原審卷第13頁第5行以下），其
    後始接續敘述「三、雖被告以前詞置辯，然觀諸下列刑案所
    調查之證據，足資認定被告就被害人之死亡間存有過失：．
    ．．」等語（同頁第30頁以下），以駁斥上訴人所辯，並補
    強判決理由，雖此論述部分與刑事第一審判決相同，然原確
    定判決既依所調取刑事卷證自行調查證據認定事實在先，再
    佐以部分與刑事第一審判決相同之理由於後，其情形即與前
    揭最高法院判決意旨有間，自難遽予認定上訴人之主張可採
    ，併此敘明。
四、次按「民事訴訟法第四百九十二條第一項第十一款（即現行
    法第496條第1項第13款）所謂當事人發見未經斟酌之證物，
    係指前訴訟程序事實審之言詞辯論終結前已存在之證物，因
    當事人不知有此，致未經斟酌，現始知之者而言。若在前訴
    訟程序事實審言詞辯論終結前，尚未存在之證物，本無所謂
    發見，自不得以之為再審理由」、「民事訴訟法第四百九十
    六條第一項第十三款所謂『發現未經斟酌之證物或得使用該
    證物者』係指前訴訟程序事實審言詞辯論終結前已存在之證
    物，因當事人不知有此，致未經斟酌，現始知之，或雖知有
    此而不能使用，現始得使用者而言。若在前訴訟程序事實審
    言詞辯論終結前尚未存在之證物，即無所謂發現或得使用新
    證物可言」，最高法院分別著有29年上字第1005號判例及77
    年台上字第776號判決足憑。查原確定判決係於95年8月21日
    言詞辯論終結，同年9月4日宣判（原審卷第11、16頁），而
    刑事第二審判決則係於接獲前述交通大學96年3月27日回函
    後之96年5月31日判決（原審卷第19、20頁），且上訴人亦
    自承該刑事第二審判決及交通大學鑑定函之公文書，係於原
    確定判決確定後始作成（本院卷第41頁），依前開說明，上
    述公文書之證物，在前訴訟程序言詞辯論終結前既尚未存在
    ，即無所謂發現或得使用新證物可言，上訴人執此主張原確
    定判決有民事訴訟法第496條第1項第13款之再審事由，亦無
    可取。
五、綜上所述，上訴人主張原確定判決有民事訴訟法第496條第1
    項第11款、第13款再審事由，均無足採。從而，其執此提起
    本件再審之訴，並無理由，不應准許。原審為上訴人敗訴之
    判決，核無違誤。上訴論旨指摘原判決不當，求予廢棄改判
    ，為無理由，應予駁回。
六、兩造其餘之攻擊或防禦方法及未經援用之證據，經本院斟酌
    後，認為均不足以影響本判決之結果，自無逐一詳予論駁之
    必要，併此敘明。
七、據上論結，本件上訴為無理由，依民事訴訟法第449條第1項
    、第78條，判決如主文。
中    華    民    國    97    年    11    月    12    日
                    民事第十二庭
                        審判長法  官  陳駿璧
                              法  官  陳邦豪
                              法  官  連士綱
正本係照原本作成。
不得上訴。
中    華    民    國    97    年     11   月    12    日
                              書記官  詹麗珠


司法院資訊處製作；財團法人民間司法改革基金會備份。
